臺灣士林地方法院民事判決　　　　　　　93年度訴字第1094號
原　　　告　甲○○
被　　　告　財政部國有財產局台灣北區辦事處
法定代理人　丁○○
訴訟代理人　吳嘉榮律師
複　代理人　黃文祥律師
被　　　告　丙○○○
訴訟代理人　乙○○
上列當事人間債務人異議之訴事件，本院於中華民國94年4 月12
日言詞辯論終結，判決如下：
    主  文
原告之訴駁回。
訴訟費用由原告負擔。
    事實及理由
甲、程序方面：
一、按執行名義成立後，如有消滅或妨礙債權人請求之事由發生
    ，債務人得於強制執行程序終結前，向執行法院對債權人提
    起異議之訴，強制執行法第14條第1 項前段定有明文。查原
    告提起本件債務人異議之訴，係請求將本院73年度執字第25
    6 號執行事件（下稱系爭執行事件）對於原告所為拆屋還地
    之強制執行程序撤銷，而系爭執行事件尚未執行完畢之事實
    ，業據本院依職權調取系爭執行事件卷宗查閱屬實，則原告
    提起本件債務人異議之訴，程序上尚符合前開法律之規定。
二、次按「訴狀送達後，原告不得將原訴變更或追加他訴，但有
    下列情形之一者，不在此限：二請求之基礎事實同一者。」
    、「被告於訴之變更或追加無異議，而為本案之言詞辯論者
    ，視為同意變更或追加。」民事訴訟法第255 條第1 項第2
    款、第2 項分別有明文規定。查本件原告起訴時雖僅列被告
    財政部國有財產局台灣北區辦事處（下稱北區辦事處），惟
    嗣於民國93年11月9 日具狀追加另一執行債權人即被告丙○
    ○○，其所請求之基礎事實均係基於異議權，屬於同一之基
    礎事實，且被告丙○○○亦無異議而為本案之言詞辯論，則
    揆諸前開法條規定，原告追加丙○○○為本件之被告，自應
    准許。
三、至於原告另於94年3 月1 日提出補充答辯狀表示要追加請求
    將台北市○○區○○段6 小段329 地號（下稱329 地號土地
    ，重測前為公館地段燒寮小段589 地號）、新安段6 小段
    330 地號（下稱330 地號土地，重測前為公館段燒寮小段
    585 地號）土地重劃案撤銷云云。本院認原告此部分之追加
    ，與原訴所基於之事實非屬同一，且原告迄未說明該追加之
    訴所依據之訴訟標的法律關係，難認已符合民事訴訟法第25
    5 條追加新訴之要件。再參酌原告追加之訴所請求撤銷之土
    地重劃案，係土地所有權人依據平均地權條例第58條規定自
    行組織重劃會，經主管機關核准後實施，故該土地重劃案屬
    於主管機關准否重劃之行政處分，有司法院釋字232 號大法
    官會議解釋理由書內容可以參照，故原告如對於該行政處分
    不服，自應依法定程序提出訴願或行政訴訟，本院尚無權加
    以審判，因此原告此部份追加之訴，亦不具備訴訟之成立要
    件，均應予駁回。
乙、實體方面：
一、原告起訴主張：原告所有之門牌號碼台北市○○區○○路24
    5 巷34弄275 號房屋（下稱系爭建物）坐落於329 地號土地
    及330 地號土地（下合稱系爭土地），被告北區辦事處於民
    國72年間向鈞院聲請以系爭執行事件執行拆除原告之系爭建
    物，被告北區辦事處雖提出台灣高等法院63年度上更(一)字第
    82號之確定判決為執行名義，然因系爭土地原為已故之訴外
    人閻錫山及其夫人徐竹青於41年間向前金銅礦務局所承租，
    再輾轉交由原告使用，嗣徐竹青於50年間放棄承租耕作權，
    原告即始終以主觀上善意並行使地上權之意思建築系爭建物
    ，已合法取得系爭土地之地上權，而有使用系爭土地之權源
    。況且原告與被告北區辦事處就系爭土地原成立有買賣契約
    ，被告北區辦事處均不得再聲請強制執行拆屋還地。又被告
    北區辦事處事隔多年再聲請繼續執行，有權利濫用之情形。
    前開確定判決並未審酌原告時效取得地上權之情形，且現存
    之系爭建物係原告於64年10月自行出資興建，故均非該確定
    判決效力所及。又被告北區辦事處於53年從事國有土地時，
    未將系爭土地分配給原告，卻向法院提起請求原告拆屋還地
    之訴，受理法院不但未以被告北區辦事處之請求權消滅為由
    駁回該訴訟，反而判令原告拆屋還地，於法無據。被告北區
    辦事處明知系爭土地不能依法執行，竟勾結台北市士林區住
    6-6 市地重劃區重劃會，公然非法進行重劃，使原告蒙受重
    大損失，則該重劃案自應撤銷。爰提起本件債務人異議之訴
    。並聲明：(一)系爭執行事件就原告所為拆屋還地強制執行程
    序應予撤銷。(二)請求將系爭土地重劃案撤銷。
二、被告北區辦事處則以：被告北區辦事處與原告間對於系爭土
    地之使用權源，曾於61年間發生爭議，經台灣台北地方法院
    61年度訴字第3287號判決、台灣高等法院63年度上更(一)字第
    82號判決及最高法院64年度台上字第1320號裁定結果，係以
    系爭土地登記為國有後，被告北區辦事處與原告間並無買賣
    關係或租賃關係存在，原告占用系爭土地亦非基於地上權之
    意思而占有，為其論斷基礎，而認定原告應拆屋還地。被告
    北區辦事處於取得上開確定判決後，旋即持以向鈞院聲請強
    制執行，之後因系爭土地參加市地重劃，而暫緩執行，直至
    重劃分配確定後，被告北區辦事處已續為強制執行，並無權
    利濫用之情形。原告主張時效取得地上權，並未證明係基於
    行使地上權之意思而占有，且並未向地政機關為地上權之登
    記，自不能主張為有權占有。又已登記不動產所有人之回復
    請求權及除去妨害請求權，均無民法第125 條消滅時效規定
    之適用，被告北區辦事處基於所有權請求原告拆屋還地，其
    請求權並無消滅之問題，執行名義所依據之確定判決毫無違
    背法令之處。至於原告另主張系爭建物是在64年10月重新建
    築云云，並未提出任何證據，此部份主張，亦屬無據等語置
    辯，並聲明駁回原告之訴。
三、被告丙○○○則以：原重劃前之國有土地，經市地重劃後成
    為抵費地，其中330 地號土地由重劃會讓售被告丙○○○，
    被告丙○○○已於91年5 月2 日登記為所有權人，確定判決
    既認定原告之系爭建物屬無權占用，應拆屋還地，則被告丙
    ○○○自得請求原告拆除系爭建物，返還330 地號土地，原
    告之訴並無理由等語置辯，並聲明駁回原告之訴。
四、兩造不爭執之事實：
  (一)原告系爭建物確實占用系爭土地。其中329 地號土地於重劃
    前，原編訂之地號為新安段2 小段177 地號土地（重測前為
    公館段燒寮小段589 地號土地）；330 地號土地於重劃前
    ，原編訂之地號為新安段2 小段186 地號土地（重測前為公
    館段燒寮小段585 地號土地）。
  (二)329 地號土地所有權人為中華民國，管理人為財政部國有財
    產局。330 地號土地所有權人為被告丙○○○。
  (三)系爭執行事件所依據之執行名義為確定判決（台灣台北地方
    法院61年度訴字第3287號判決、台灣高等法院63年度上更(一)
    字第82號判決及最高法院64年度台上字第1320號裁定）。
  (四)系爭執行事件就原告所為拆屋還地之強制執行程序迄今尚未
    終結。
五、得心證之理由：
本件兩造爭執之處，應在於(一)被告2 人可否持前開確定判決為執
行名義對原告聲請強制執行？(二)提起債務人異議之訴之要件為何
？原告之主張有無理由？分別敘述如下：
  (一)被告2 人可否持確定判決為執行名義對原告聲請強制執行？
    按強制執行法第4 條第1 項第1 款規定，確定之終局判決為
    強制執行之執行名義。而執行名義為確定終局判決者，除當
    事人外，對於訴訟繫屬後為當事人之繼受人，亦有效力，此
    參諸強制執行法第4 條之2 第1 項第1 款前段規定自明。查
    被告北區辦事處提出附卷之台灣高等法院63年度上更(一)字第
    82號判決，係命原告返還系爭土地於被告北區辦事處並將系
    爭建物拆除，嗣經最高法院以64年度台上字第1320號裁定駁
    回原告之上訴，而告確定，則被告北區辦事處自得持該確定
    判決為執行名義對原告聲請強制執行拆屋還地。之後系爭土
    地中之330 地號土地，因土地重劃而由被告丙○○○取得所
    有權，則參酌前開法條之規定，本件執行名義對被告丙○○
    ○亦有效力，亦即被告丙○○○得於承受系爭執行程序後，
    以前開確定判決為執行名義，聲請對於原告之系爭建物占用
    330 地號土地部分為拆屋還地之強制執行。另被告北區辦事
    處亦可以前開確定判決為執行名義，聲請對於原告之系爭建
    物占用329 地號土地部分為拆屋還地之強制執行。
  (二)提起債務人異議之訴之要件：
  (1)按執行名義成立後，如有消滅或妨礙債權人請求之事由發生
    ，債務人得於強制執行程序終結前，向執行法院對債權人提
    起異議之訴。如以裁判為執行名義時，其為異議原因之事實
    發生在前訴訟言詞辯論終結後者，亦得主張之。強制執行法
    第14條第1 項定有明文。因此對於以確定判決為執行名義之
    執行程序提起債務人異議之訴，須以其主張消滅或妨礙債權
    人請求之事由，係發生確定判決言詞辯論終結後者，始得為
    之。若其主張之事由，在確定判決言詞辯論終結前，即已存
    在，則為執行名義之裁判，縱有不當，亦非債務人異議之訴
    所能救濟。
  (2)原告提起本件債務人異議之訴固主張與被告北區辦事處原成
    立有買賣關係存在、在前開執名義成立前已時效取得地上權
    、原確定判決未審酌原告時效取得地上權以及被告北區辦事
    處於提起拆屋還地訴訟前之請求權時效已消滅等事由，然觀
    之前開事由，均非屬執行名義成立後或是在前訴訟言詞辯論
    終結後者所發生之事由，故原告以該部分之事由提起本件債
    務人異議之訴，自無理由。
  (3)其次，原告主張執行名義成立後已時效取得地上權、被告北
    區辦事處事隔多年未執行有權利濫用及違背誠信原則之情形
    。按當事人主張有利於己之事實者，就其事實有舉證之責任
    。民事訴訟法第277 條前段定有明文。主張因時效取得地上
    權者，依民法第772 條準用同法第769 條或第770 條之規定
    ，須以行使地上權之意思而占有他人之土地，經過一定之期
    間，始得請求登記為地上權人。此項意思依民法第944 條第
    1 項之規定既不在推定之列，故須由占有人負證明之責，尚
    難僅以占有人在他人土地上有建築物或其他工作物或竹木之
    客觀事實，遽認占有人係基於行使地上權之意思而占有。查
    台灣高等法院63年度上更(一)字第82號判決理由欄第4 點，已
    認定原告於占用系爭土地，非基於行使地上權之意思，進而
    判令原告拆屋還地。原告迄今均未舉證證明其於執行名義成
    立後占有系爭土地之主觀意思，以及被告有何權利濫用及違
    背誠信原則等事實，以及該事實為消滅或妨礙債權人請求之
    事由，其空言為前開主張而提起本件債務人異議之訴，亦無
    理由。
  (4)至於原告另主張
    原判決效力所及云云。然查，原告前以相同事由，向本院執
    行處提出聲明異議，業經駁回聲明異議確定，且原告關於出
    資興建之詳情，亦同樣未舉證以實其說。且縱認所述為真，
    按執行名義命債務人返還土地，雖未明白命其拆卸土地上之
    房屋，而由強制執行法第125 條所準用之第100 條法意推之
    ，該執行名義當然含有使債務人拆卸房屋之效力，最高法院
    著有44年台抗字第6 號判例可資參照。查本件確定判決係命
    原告返還系爭土地，並將系爭建物拆除（見台灣高等法院63
    年度上更(一)字第82號判決主文第3 項），是揆諸前揭判例意
    旨，無論原告之系爭建物於執行標的土地上係何時興建？有
    無改建重建之情形，均應為前開執行名義效力所及。故原告
    以此理由提起債務人異議之訴，亦無足採。
  (三)綜上所述，原告提起債務人異議之訴所主張之事由，均無理
    由，從而，原告提起本件債務人異議之訴，應予駁回。原告
    另追加請求將系爭土地之土地重劃案撤銷之訴，亦因不符合
    訴之追加及訴訟之成立要件，已如前述，亦應予駁回。
六、本件為判決基礎之事證已臻明確，兩造其餘攻擊防禦及立證
    方法，核於判決結果不生影響，毋庸一一論述，附此敘明。
七、據上論結，本件原告之訴為無理由，依民事訴訟法第78條，
    判決如主文。
中　　華　　民　　國　　94　　年　　4 　　月　　28　　日
                  民事第二庭  法  官  林政佑
以上正本證明與原本無異。
如對本判決上訴須於判決送達後20日內向本院提出上訴狀。
中　　華　　民　　國　　94　　年　　5 　　月　　2 　　日
                              書記官  楊錫芬
